【裁判字號】    98,訴,2219
【裁判日期】    990401
【裁判案由】    偽造文書等
【裁判全文】
臺灣臺北地方法院刑事判決              98年度訴字第2219號
公  訴  人  臺灣臺北地方法院檢察署檢察官
被      告  甲○○
上列被告因偽造文書等案件，經檢察官提起公訴（98年度偵字第
24128 號），本院判決如下：
    主  文
甲○○共同行使偽造公文書，足以生損害於公眾及他人，處有期
徒刑壹年拾月，扣案如附表編號一、編號二備註欄所示偽造公印
文各壹枚及未扣案如附表編號三所示偽造公印壹枚，均沒收。
    事  實
一、甲○○及乙○○（未經檢察官起訴）受真實姓名年籍不詳成
    年人「阿正」之誘，加入「阿正」所屬詐欺集團，約由甲○○負責駕車及收取傳真文件，由乙○○假冒臺灣臺北地方法
    院檢察署書記官出面向被害人取款，謀議既定，即意圖為自
    己不法所有，基於僭行公務員職權、行使偽造公文書、偽造
    公印文及詐欺取財之犯意聯絡，於民國98年6 月23日下午1
    時15分許，先由詐欺集團某成員假冒臺灣大學附設醫院人員
    ，向丙○○佯稱其身分遭人冒用詐領醫療保險費，應立即向
    警方報案，並偽以協助轉接電話至臺北市政府警察局犯罪調
    查科，再由詐欺集團其他成員分別假冒警察劉明賢、科長張
    國輝及臺灣臺北地方法院檢察署檢察官，向丙○○謊稱其涉
    嫌詐欺案件，必須將存款領出交由檢察官進行監管，而相約
    於翌日由書記官前往取款監管金錢。待詐欺集團確知丙○○
    已受騙而深信不疑，乃由其他成員於98年6 月24日上午10時
    59分許，傳真如附表編號一、編號二所示文件至臺北市某便
    利商店，經甲○○前往該便利商店接收後，即由「阿正」以
    如附表編號三所示之偽造公印，蓋用於如附表編號一、編號
    二所示之文件，以此方式偽造如附表編號一所示之公文書。
    嗣即由乙○○於同日上午11時15分許，在臺北市○○路○段
    7 號，自稱為臺灣臺北地方法院檢察署書記官前來監管金錢
    ，將如附表編號一、編號二所示文件交予丙○○，使丙○○
    陷於錯誤而交付新臺幣（下同）165 萬元予乙○○得手，足
    以生損害於臺灣臺北地方法院檢察署公文書及本院印文之公
    信力與丙○○財產利益。「阿正」則在分予甲○○及乙○○
    各約2 萬元報酬後，悉數取走其他款項。嗣丙○○發覺受騙
    而報警處理，始循線查知上情。
二、案經臺北市政府警察局信義分局報告臺灣臺北地方法院檢察
    署檢察官偵查起訴。
    理  由
一、下述用以認定被告甲○○犯罪之被告以外之人於審判外之言
    詞或書面陳述而具有傳聞證據性質者，因被告對證據能力均
    不爭執，且未於言詞辯論終結前聲明異議，本院審酌此等證
    據資料製作時之情況，尚無違法不當及證明力明顯過低之瑕
    疵，認為以之作為證據應屬適當，爰逕依刑事訴訟法第159
    條之5 規定，認均有證據能力。
二、上揭事實業據被告於本院審理時供稱：伊和乙○○都是「阿
    正」找來的，由「阿正」負責聯繫詐欺集團其他成員，伊是
    負責開車及去便利商店收取如附表編號一、編號二所示文件
    ，經「阿正」以如附表編號三之偽造公印蓋用後，再由乙○○持該等蓋有偽造公印文之文件向被害人取款，本案伊有分
    到幾萬元等語（本院卷第72頁、第74頁），核與證人即共犯
    乙○○證稱：案發當日是被告駕車，由「阿正」和其他集團
    成員聯繫，被告和「阿正」就去便利商店收取傳真，伊在「
    阿正」指示下，交付裝有公文之牛皮紙袋予丙○○，並向丙○○收取現金兩包，伊後來有分到約2 萬元，被告分到多少
    伊不確定等語（本院卷第68-72 頁）互核相符，且經證人即
    被害人丙○○證稱：約於98年6 月23日下午1 時15分許，有
    自稱臺灣大學附設醫院人員告知其身分遭人冒用詐領醫療保
    險費，所以幫伊轉接電話至臺北市政府警察局犯罪調查科，
    而分由自稱警察劉明賢、科長張國輝及臺灣臺北地方法院檢
    察署檢察官之人，告知有由臺灣臺北地方法院檢察署監管金
    錢之必要，乃於翌日上午11時15分許，在臺北市○○路○段
    7 號，向一位自稱臺灣臺北地方法院檢察署書記官之人收取
    如附表編號一、編號二所示文件後，交付165 萬元予該人等
    語（偵查卷第14頁、第17-18 頁、本院卷第66-68 頁），復
    有如附表編號一、編號二所示文件扣案足憑，並有被告使用
    之行動電話門號0000000000號行動電話通聯紀錄1 份可查（
    偵查卷第42-44 頁），又經鑑定確認如附表編號一、編號二
    所示文件殘有被告指紋，亦有內政部警政署刑事警察局98年
    9 月1 日刑紋字第0980119715號鑑驗書在卷可查（偵查卷第
    8-9 頁），本案事證明確，被告犯行洵堪認定，應依法論科
    。
三、論罪科刑
（一）按刑法上所謂公印或公印文，係專指表示公署或公務員資
      格之印信而言，即俗稱大印與小官章及其印文；至其形式
      凡符合印信條例規定之要件而製頒，無論為印、關防、職
      章、圖記，如足以表示其為公務主體之同一性者，均屬之
      ；再按刑法第218 條第1 項所謂公印，係指公署或公務員
      所用之印信而言，否則即為普通印章（最高法院69年台上
      字第693 號判例、89年度台上字第3155號判決、84年度台
      上字第6118號判決參照）。查本案偽造之「臺灣臺北地方
      法院監管科印」印章及印文，在外觀上已足以表示為公務
      機關之印信，確係表示公務機關或機關長官資格及其職務
      之印信，自屬公印、公印文無誤。
（二）再按刑法上偽造文書罪，係著重於保護公共信用之法益，
      即使該偽造文書所載名義製作人實無其人，而社會上一般
      人仍有誤信其為真正文書之危險，仍難阻卻犯罪之成立，
      況上訴人所偽造之機關現仍存在，其足生損害於該機關及
      被害人，了無疑義（最高法院54年度台上字第1404號判例
      參照），是若由形式上觀察，文書之製作人為公務員，且
      文書內容係就公務員職務上之事項所製作，即令該偽造之
      公文書上所載製作名義機關不存在，或該文書所載之內容
      並非該管公務員職務上所管轄，然社會上一般人既無法辨
      識而仍有誤信為真正之危險，仍難謂非公文書。查本案如
      附表編號一所示之文書，雖僅有「臺灣台北地方法院檢察
      署偵查卷宗」封面，然該封面應屬臺灣臺北地方法院檢察
      署機關公務員方有職權製作之文書，且該封面業已明確記
      載案號、案由、受理偵辦檢察官、檢察事務官、書記官之
      姓名、移送機關名稱及「被告」姓名，堪認係可表示該卷
      宗所載之「被告」正因涉及常業詐欺案件而由臺灣臺北地
      方法院檢察署檢察官受理偵辦中之意，確有使人誤信該文
      書為臺灣臺北地方法院檢察署權責人員所製作之文書，仍
      應屬公文書無疑。
（三）核被告所為，係犯刑法第158 條第1 項僭行公務員職權罪
      、第216 條、第211 條行使偽造公文書罪、第218 條偽造
      公印文罪、第339 條第1 項詐欺取財罪。被告所犯偽造公
      印及偽造如附表編號一所示公印文之行為，為偽造公文書
      之階段行為；所犯偽造公文書之低度行為，應為行使之高
      度行為所吸收，均不另論罪。被告就上開犯行，與乙○○
      及「阿正」等詐欺集團成員，有犯意聯絡及行為分擔，為
      共同正犯。被告以一行為觸犯僭行公務員職權罪、行使偽
      造公文書罪、偽造公印文罪（專指附表編號二部分）、詐
      欺取財罪等罪名，為想像競合犯，應依刑法第55條之規定
      ，從較重之共同行使偽造公文書罪處斷。
（四）爰審酌被告為圖小利，受他人誘惑加入詐騙集團，使被害
      人受到重大損失，並於犯後之初飾詞否認，不知悔悟，且
      迄今未賠償告訴人任何損失，行為確有不該，惟念其於本
      院審理時，終因共犯證述犯罪過程而坦承犯行，尚知悔改
      ，並參酌被告前科素行、智識程度、生活狀況、犯罪手段
      、所生損害及檢察官求處有期徒刑1 年10月等一切情狀，
      酌情量處如主文所示之刑，以資懲儆。
（五）扣案如附表編號一、編號二所示之文件，業經共犯交予被
      害人而非屬被告或共犯所有之物，不應宣告沒收。惟其上
      之「臺灣臺北地方法院監管科印」共2 枚，均屬偽造之公
      印文，應依刑法第219 之規定，不論屬於犯人所有與否，
      均沒收之。未扣案如附表編號三所示之「臺灣臺北地方法
      院監管科印」偽造公印1 枚，並無證據證明業已滅失，仍
      應依刑法第219 條之規定，不論屬於犯人所有與否，均沒
      收之。
四、不另為無罪之諭知
（一）公訴意旨又以被告交付如附表編號二所示之文件予丙○○
      之行為，認被告另涉犯刑法第216 條、第211 條之行使偽
      造公文書罪嫌。
（二）按刑法第211 條偽造公文書罪，係以無製作權之人，捏造
      公務員職務上製作之文書為其要件，係處罰有形之偽造，
      乃製作文書者虛捏或冒用他人名義為虛偽之公文書，且有
      害於公共信用及社會交往之安全者，始有成立該罪之可能
      ，即刑法第210 條至212 條之所謂偽造文書，必須文書之
      名義人非屬真正，同時其內容亦復欠真實，方為相當，此
      觀同法第213 條、第215 條就自己名義製作之文書而屬於
      無形之偽造特設處罰之規定，即足反證各該條規定以外之
      無形偽造，概在不罰之列，要無庸疑，最高法院91年度台
      上字第7541號判決可資參照。
（三）查本案如附表編號二所示文件，並無任何製作名義人於上
      ，則被告是否有偽冒公務機關之公務員而製作該等文書，
      已有所疑。又綜觀本案犯罪情節，可知該文件係由共犯交
      予被害人，欲由被害人以其名義填寫後，再向其上偽稱之
      金融監控管理中心提出申請，可知該文件在共犯交付之際
      ，亦無偽冒他人名義加以製作，僅有取信被害人之用，亦
      無偽造私文書之情。綜上，如附表編號二所示文件，其上
      既無製作名義人，縱有不實，亦與刑法第210 條偽造文書
      罪或第211 條偽造公文書罪之要件不符。公訴人認被告此
      部分涉犯行使偽造公文書罪嫌，尚有未洽，本應為無罪之
      諭知，惟因公訴人認此與前開論罪部分有想像競合犯之一
      罪關係，爰不另為無罪之諭知。至被告在如附表編號二所
      示文件偽造公印文之犯行，則經本院論罪於上，附此敘明
      。
據上論斷，應依依刑事訴訟法第299 條第1 項前段，刑法第28條
、第158 條、第216 條、第211 條、第218 條、第339 條第1 項
、第55條、第219 條，判決如主文。
本案經檢察官葉惠燕到庭執行職務。
中    華    民    國    99    年    4     月    1     日
                  刑事第七庭審判長法  官  林庚棟
                                  法  官  林欣苑
                                  法  官  林勇如
上正本證明與原本無異。
如不服本判決應於收受送達後10日內向本院提出上訴書狀，並應
敘述具體理由；其未敘述上訴理由者，應於上訴期間屆滿後20日
內向本院補提理由書（均須按他造當事人之人數附繕本）「切勿
逕送上級法院」。告訴人或被害人如對於本判決不服者，應具備
理由請求檢察官上訴，其上訴期間之計算係以檢察官收受判決正
本之日期為準。
                                  書記官  葉潔如
中    華    民    國    99    年    4     月    1     日
附錄本案論罪科刑法條全文：
中華民國刑法第158 條
冒充公務員而行使其職權者，處3 年以下有期徒刑、拘役或5 百
元以下罰金。
冒充外國公務員而行使其職權者，亦同。
中華民國刑法第211 條
偽造、變造公文書，足以生損害於公眾或他人者，處1 年以上7
年以下有期徒刑。
中華民國刑法第216 條
行使第210 條至第215 條之文書者，依偽造、變造文書或登載不
實事項或使登載不實事項之規定處斷。
中華民國刑法第218 條
偽造公印或公印文者，處5 年以下有期徒刑。
盜用公印或公印文足以生損害於公眾或他人者，亦同。
中華民國刑法第339 條
意圖為自己或第三人不法之所有，以詐術使人將本人或第三人之
物交付者，處5 年以下有期徒刑、拘役或科或併科1 千元以下罰
金。
以前項方法得財產上不法之利益或使第三人得之者，亦同。
前二項之未遂犯罰之。
附表：
┌─┬───────────────┬────┬────────────┐
│編│     物  品  名  稱           │數   量 │    備              註  │
│號│                              │        │                        │
├─┼───────────────┼────┼────────────┤
│  │偽造之臺灣台北地方法院檢察署偵│1張     │其上蓋有偽造之「臺灣臺北│
│一│查卷宗封面                    │        │地方法院監管科印」公印文│
│  │                              │        │1枚                     │
├─┼───────────────┼────┼────────────┤
│  │個人資料外洩授權止付申請書    │1張     │其上蓋有偽造之「臺灣臺北│
│二│                              │        │地方法院監管科印」公印文│
│  │                              │        │1枚                     │
├─┼───────────────┼────┼────────────┤
│三│臺灣臺北地方法院監管科印      │1顆     │                        │
└─┴───────────────┴────┴────────────┘

司法院資訊處製作；財團法人民間司法改革基金會備份。
